臺灣臺中地方法院刑事判決　　　　　　　　　　　　九十一年度易字第一六六八號
　　公　訴　人　臺灣臺中地方法院檢察署檢察官
　　被　　　告　甲○○
右列被告因妨害自由案件，經檢察官提起公訴（九十一年度偵字第六三九八號），本
院判決如左：
    主  文
甲○○以強暴妨害人行使權利，處拘役貳拾日，如易科罰金，以佰元折算壹日。緩
刑貳年。
    事  實
一、甲○○（起訴書誤載為林綸明）係臺中汽車客運股份有限公司（下稱臺中客運公
    司）稽查員，平時負責核對汽車客運路線及稽查票務等業務。於民國九十年三月
    五日下午六時四十五分許，自臺中市第一廣場隨車稽查至終點站，在行經臺中縣
    大雅鄉忠義村清泉岡站時，見乙○○登上由周國本所駕駛之車牌號碼ＦＯ─二一
    二號臺中客運公司大客車，並持通勤月票交予周國本剪票，而甲○○因曾聽聞乙
    ○○經常無票乘車（即俗稱坐霸王車），乃在車上向乙○○質問為何有兩張票，
    隨即強行檢查乙○○所攜帶之皮包，且自該皮包中取走乙○○所有通勤月票二張
    、扣繳憑單、全民健康保險卡及國民身分證各一張，以防止乙○○逃走，而以此
    強暴之方式妨害乙○○對前揭證件支配管領之權利，旋即命周國本順道將大客車
    駛至臺中縣警察局豐原分局大雅分駐所（以下簡稱大雅分駐所）門口，並脅迫乙
    ○○下車進入大雅分駐所處理，而使乙○○行無義務之事。嗣經大雅分駐所巡佐
    張永吉勸說後，甲○○雖返還部分證件，仍將乙○○所有通勤月票二張攜回，拒
    不返還，經乙○○向檢察官提出告訴後，始查悉上情。
二、案經乙○○訴由臺灣臺中地方法院檢察署檢察官偵查起訴。
    理  由
一、訊據被告甲○○矢口否認有何右揭強制罪之犯行，辯稱：伊未取走乙○○所有之
    國民身分證、全民健康保險卡等證件，而乙○○所持之月票，原本即僅剩一格，
    經駕駛剪完票後，沒剩半格票，因覺得該已用完之票有問題，故將之收回公司做
    報告，又伊先走進去派出所報案，係值班警察要伊叫乙○○一同前往派出所，乙
    ○○當時有說走就走，誰怕誰，故沒有妨害乙○○之自由云云。經查：
（一）右揭事實，業據告訴人乙○○迭次於警、偵訊及本院審理期間指訴綦詳，有各
      該訊問筆錄在卷可按，且經證人即臺中客運公司司機周國本於偵查中結證稱屬
      實（見偵查卷第三四頁、第三五頁、第三六頁）；另證人即臺中客運公司產業
      工會常務理事黃河宗於警詢中證稱：「我向甲○○說你無法證明該月票為偽造
      ，應該還給乙○○，甲○○則拒絕，說車票有問題：：：。」、「他（指被告
      ）說向乙○○拿皮包過來看，但乙○○不肯，真正情形沒說。」等語（見偵查
      卷第一０頁反面、第一一頁），復於檢察官偵查時結證稱：「：：：稽查員即
      是甲○○，我要他將月票拿出來給我看，而他拿一張月票給我看，那張月票是
      十格的一般票，並不是學生票：：：我看的結果車票是真的，我告訴稽查員，
      車票須還給人家，稽查員說他要看車票是多少錢，可以還錢給對方，但車票不
      還」等語（見偵查卷第二三頁），是被告甲○○確係由告訴人乙○○之皮包中
      取走車票及上揭全民健康保險卡、扣繳憑單等證件之事實，應足認定。又證人
      即大雅分駐所巡佐張永吉於偵查中證稱：「：：：當時稽查員有拿出三、四張
      月票出來，每張月票均剩下一、二格：：：。」、「（該稽查員所拿出來的東
      西）好像有一張證件，上有寫乙○○之名字，但已忘了是什麼證件，是跟月票
      一起拿給我的。」、「稽查員有拿一張月票回去，其他東西均還給乙○○。是
      在派出所還的。」等語（見偵查卷第二三頁、第二四頁），復於本院審理時再
      次就上情節證稱屬實，另證人即臺中客運公司稽查課課長林紹鴻於偵查中亦結
      證稱：「他（指林綸明）也有寫告並附二張通勤月票，這二張票均只剩一格，
      而一張原是六十格：：：。」等語（見偵查卷第四四頁），則若被告並未為告
      訴人所指稱在公車上強行檢查告訴人之皮包，並拿取告訴人所持有之臺中客運
      公司通勤月票及前揭所述證件之行為，何以能持告訴人所有之通行月票及上揭
      證件交付予員警張永吉處理？事後並將該通行月票中之二張附於報告中陳報於
      公司主管人員？足認被告前揭辯稱並未取走告訴人之通勤月票及其他證件，亦
      無妨害乙○○對行使該證件權利之犯行云云，不足採信。
（二）再者，證人即大雅分駐所巡佐張永吉於偵查中證稱：「有。是公車直接開到派
      出所門口。告訴人及被告二人進入派出所，有一個稽查員帶一名乘客到派出所
      內，稽查員說：有位乘客搭霸王車，他帶她來報案，而該位稽查員所帶來之乘
      客即是告訴人乙○○：：：。」等語（見偵查卷第二三頁），另現場目擊證人
      周國本亦於偵查中結證稱：「是甲○○牽乙○○的手到派出所去。因乙○○本
      來不去。」等語（見偵查卷第三五頁）；又證人林紹鴻於偵查中結證稱：稽查
      員除了可將有危害到公共安全之現行犯乘客帶至派出所處理外，其他情形應會
      同警察上車處理；且不可以強行檢查乘客之證件或皮包等語（見偵查卷第四五
      頁），而證人周國本亦於偵查中結證稱：其受訓時，公司說為了方便民眾，如
      價錢一樣，通行月票可以通用等語，則告訴人所持之通行月票，縱適用地段如
      被告所稱係屬不符，但因票面價格相同，自可通用，並無問題。況依公路法第
      五十一條第一項規定：「旅客無票乘車或持用失效票，應補收票價；如無正當
      理由，並得加收百分之五十票價。」，另依汽車運輸業管理規則第六十條規定
      ：「旅客乘車如有妨害運輸安全、公共衛生，破壞公共秩序，或妨害員工職務
      ，經站車人員勸阻無效者，得勒令下車其所持客票即行作廢。如情節重大或發
      生損害情事者，並應由該旅客負責賠償，涉及刑責者，依法移送偵辦。」，因
      此，僅在涉及刑責之現行犯情形下，方可將汽車客運乘客移送偵辦，本件告訴
      人既未涉及任何刑責，且亦無妨害運輸安全、公共衛生，破壞公共秩序，或妨
      害員工職務，經勸阻無效之情事，被告自難僅憑自己之想像，強迫檢查告訴人
      之皮包，並取走皮包內之通行月票及證件，並喝令告訴人進入派出所說明，顯
      見被告之稽查方式已屬過當，並以強暴之方式，使告訴人行無義務之事甚明。
（三）末按刑法第三百零四條之強暴脅迫，祗以所用之強脅手段足以妨害人行使權利
      ，或足使他人行無義務之事為已足，並非以被害人之自由，完全受其壓制為必
      要（最高法院八十五年度台非字第七五號判決參照）。本件被告以稽查通行月
      票為由，未經告訴人之同意，即以強暴之方式檢查告訴人之皮包，取走皮包內
      之通行月票及上揭證件，且喝令告訴人須一同至派出所處理，則被告所為之稽
      查行為，顯已逾越一般客運公司通常之稽查行為，被告之行為應已構成刑法之
      強制罪當屬無疑。從而，被告上揭辯稱，並不足採信。本件事證明確，被告之
      犯行應堪認定。
二、核被告甲○○所為，係犯刑法第三百零四條第一項之強制罪。其以強暴之方式取
    走告訴人通行月票及上揭證件後，復另將該證件攜回公司之行為，係基於同一強
    制犯意下之接續行為，僅侵害一法益，應僅論以一罪。而被告以一強制行為，同
    時妨害告訴人行使權利及使告訴人行無義務之事，係觸犯構成要件不相同之罪名
    ，為想像競合犯，應從情節較重之妨害他人行使權利罪論處。爰審酌被告素行良
    好，並無前科，有臺灣高等法院被告全國前案紀錄表附卷可參，且本件係因被告
    稽查行為過當所致，可責性不高，念及被告無法周詳思慮，且取走告訴人之證件
    後，事後已原封歸還告訴人，足見被告本性非惡，暨考以被告犯罪之目的、手段
    、方法及犯後態度等一切情狀，量處如主文所示之刑，並諭知易科罰金之折算標
    準。末查被告前未曾受有期徒刑以上刑之宣告，此有臺灣臺中地方法院檢察署刑
    案資料查註紀錄表附卷可查，因一時失慮，偶罹刑典，經此刑之宣告後，應知警
    惕而無再犯之虞，本院認前揭對被告宣告之刑，以暫不執行為當，予以宣告緩刑
    二年，以啟自新。
據上論斷，應依刑事訴訟法第二百九十九條第一項前段，刑法第三百零四條第一項、
第七十四條第一款、刑法第四十一條第一項前段，罰金罰鍰提高標準條例第一條前段
、第二條，判決如主文。
中      華      民      國     九十一    年      九      月    十三     日
                               臺灣臺中地方法院刑事第四庭
                                  法  官  王  世  華
右正本證明與原本無異。
如不服本判決，應於判決送達後十日內向本院提出上訴狀，上訴於臺灣高等法院臺中
分院( 須附繕本 )。
                                  書記官
中      華      民      國     九十一    年      九      月    十六     日
附錄論罪科刑法條
刑法第三百零四條第一項
以強暴、脅迫使人行無義務之事或妨害人行使權利者，處三年以下有期徒刑、拘役或
三百元以下罰金。
